【裁判字號】    97,訴,1128
【裁判日期】    971022
【裁判案由】    給付借款
【裁判全文】
臺灣臺南地方法院民事判決              97年度訴字第1128號
原      告  新榮資產管理股份有限公司
法定代理人  乙○○○
訴訟代理人  丙○○
被      告  甲○○○○○○
訴訟代理人  李合法律師
            趙培皓律師
            林志雄律師
上列當事人間請求給付借款事件，經本院於民國97年10月8日言
詞辯論終結，判決如下：
    主      文
被告應給付原告新臺幣柒拾伍萬柒仟肆佰零參元，及自民國九十
二年五月二十七日起至清償日止，按週年利率百分之九點二五計
算之利息，並自民國九十二年五月二十七日起至清償日止，按上
開利率百分之二十計算之違約金。
訴訟費用新臺幣捌仟貳佰陸拾元由被告負擔。
    事實及理由
一、按訴狀送達後，原告不得將原訴變更或追加他訴，但如有擴
    張或減縮應受判決事項之聲明者，不在此限，民事訴訟法第
    255條第1項第3款定有明文。本件原告曾聲請對被告發支付
    命令，惟被告已於法定期間內對支付命令提出異議，應以支
    付命令之聲請視為起訴。原告聲請支付命令時，請求被告應
    給付新臺幣（下同）757,403元，及自民國90年11月28日起
    至清償日止，按年利率百分之9.25計算之利息，並自90年11
    月28日起至清償日止，按上開利率百分之20計算之違約金，
    嗣於本院審理中變更其請求為被告應給付757,403元，及自
    92 年5月27日起至清償日止，按年利率百分之9.25計算之利
    息，並自92年5月27日起至清償日止，按上開利率百分之20
    計算之違約金（見本院卷第20頁），核係減縮應受判決事項
    之聲明，原告所為訴之變更，應予准許。
二、原告起訴主張：
  (一)原債權人新光人壽保險股份有限公司（下稱新光人壽公司）
    於民國95年5月30日將其對於被告之本金、利息（含已發生
    者）、違約金（含已發生者）、墊付費用等債權、擔保物權
    及其他一切從屬權利讓與原告，並依金融機構合併法第15條
    第1項第1款及第18條第3項，於95年5月30日在台灣新生報刊
    登公告，本件債權已合法移轉原告，並自公告之日起對被告
    發生債權讓與之效力。
  (二)被告於84年6月19日邀同訴外人李惠禎為連帶保證人，向原
    債權人新光人壽公司借款3,500,000元，約定借款期間自84
    年7月3日起至104年7月3日止，借款利息自貸放日起按年息
    9.2 5%計息，且同意原債權人新光人壽公司得採浮動利率機
    動調整，同時自調整日起改按新利率計付利息，依年金法計
    算月付金，以每月為1期，共分240期，按期平均攤還本息，
    未按期償還本金或繳納利息時，借款人即喪失分期攤還之權
    利及一切期限利益，除按原訂利率付息外，對逾期在6個月
    以內者，另按未還本金依原訂利率之1成加付違約金，逾期6
    個月部分，另按未還本金依原訂利率之2成加付違約金；惟
    被告自89年8月10日起即未按期清償，嗣經原債權人新光人
    壽公司聲請本院以90執字第6102號強制執行事件，查封拍賣
    被告之財產，原債權人新光人壽公司已受償分配拍賣所得價
    金2,964,608元，尚積欠借款757,403元及利息、違約金未清
    償，屢經催討未獲清償，依約定被告已喪失期限利益，借款
    債務視為全部到期，爰依消費借貸及債權讓與之法律關係，
    提起本件訴訟。
  (三)對於被告抗辯之陳述：
  (1)按消費者保護法之立法目的係為保護消費者之權益，促進國
    民消費生活安全，提昇國民消費生活品質，致消費者與企業
    經營者若因商品或服務所生之爭議始有該法之適用，原告係
    依民法第474條消費借貸契約法律關係提起本件訴訟，雖原
    告所憑借據為定型化契約之一種，然對契約內容有所疑義，
    理應適用民法第247條之1規定，被告引用消費者保護法第11
    條第2款似有未洽。
  (2)依據借據第3條第1款之記載，借款利息係採用機動利率，同
    條第2款之借款利息則採用固定利率，本件借款係依據借據
    第3條第1款採用機動利率，亦即由貸與銀行根據債務人之債
    務金額、債信等情酌予不同之利率，換言之，貸與銀行得視
    情況給予利率優惠，故浮動利率係正常履約情況下始有適用
    ，再依借據第3條第1款已明文記載「按年息9.25 %計息，並
    同意貴公司得採浮動利率機動調整，同時自調整日起改按新
    利率計付利息。」，惟被告長期未正常繳款（含申請本金寬
    延），原債權人新光人壽公司乃未調整利率，故自借款之日
    起至原債權人新光人壽公司拍賣抵押物時止，本件借款利息
    均採年利率百分之9.25計算，是以本院90年度執字第6102號
    分配表記載受償利息及違約金，即無不當之處。
  (四)並聲明：被告應給付原告757,403元，及自92年5月27日起至
    清償日止，按年利率百分之9.25計算之利息，並自92年5月
    27 日起至清償日止，按上開利率百分之20計算之違約金。
三、被告則以：
  (一)按「債務人於受通知時，所得對抗讓與人之事由，皆得以之
    對抗受讓人。」民法第299條第1項定有明文。本件原告請求
    之債權，係受讓自原債權人新光人壽公司，依前揭規定，被
    告自得以對抗原債權人新光人壽公司之事由對抗原告。次按
    「金錢借貸契約為藥物契約，以貸與人金錢之交付為該消費
    借貸契約成立之要件。此所謂交付，指貸與人將其對為借貸
    標的的款項之事實上管領力移轉與借用人而言。換言之，須
    借用人就貸與人所移轉之款項有自由支配之能力，始足當之
    。」又「金錢借貸契約，乃屬要物契約，應由貸與人就交付
    金錢之事實負舉證之責。」最高法院88年台上字第1858號、
    85 年台上字第2550號判決著有闡示。被告向原債權人新光
    人壽公司借款，係用以清償被告前向訴外人臺灣土地銀行借
    貸之款項，被告於84年6月向原債權人新光人壽公司貸款所
    書立之借據，其上雖記載借款金額3,50 0,000元，惟原債權
    人新光人壽公司實際僅交付借款3,174,4 55元，嗣原債權人
    新光人壽公司聲請本院以90年度執字第61 02號對被告提供
    擔保之不動產強制執行，且已受償2,964,60 8元，則被告積
    欠原債權新光人壽公司僅約1、20萬元。
  (二)按利息，因5年間不行使而消滅。消滅時效，自請求權可行
    使起算；民法第126條、第128條定有明文。本件原告於97
    年6月間就未受償部分聲請核發支付命令，其所請求利息、
    違約金逾5年部分，因時效完成，被告得拒絕給付。
  (三)按定型化契約條款係指企業經營者為與不特定多數消費者訂
    立同類契約之用，所提出預先擬定之契約條款；定型化契約
    則為企業經營者以定型化契約條款作為契約內容之全部或一
    部而訂立之契約（消費者保護法第2條第7款、第9款參照）
    。本件原告據為請求之借據，為原債權人新光人壽公司與不
    特定多數客戶締結消費借貸契約所預先擬定者，參諸上開規
    定，該契約條款為定型化契約條款，據此締結之消費借貸契
    約，則為定型化契約。且按「定型化契約條款如有疑義時，
    應為有利於消費者之解釋。」消費者保護法第11條第2項定
    有明文。本件被告與原債權人新光人壽公司借款訂立之借據
    第3條第1、2款分別記載：「(1)按年息9.25%計息，並同意貴
    公司得採浮動利率機動調整，同時自調整日起改按新利率計
    付利息。(2)按固定年息計息，利率於借款期間不再調整。」
    ，依上開2款記載作體系解釋，借據第3條第2款係採固定利
    率計息，則借據第3條第1款之真意係採機動利率計息，否則
    無分列之必要。另參諸前揭法條規定，於定型化契約條款有
    疑義時，應為有利於消費者之解釋，被告借款後，利率持續
    調降，採機動利率對於被告較為有利，故借據第3條第1款應
    解釋為係採機動利率計息，應依原債權人新光人壽公司公告
    浮動利率，或台灣銀行、合作金庫牌告利率機動調整為是，
    原債權人新光人壽公司於90年度執字第6102號強制執行事件
    ，請求列入分配表之利息及違約金利率本應以機動利率計算
    ，不應以固定利率計算，惟分配表竟以按年息9.25%固定計
    息，顯有違誤，原債權人新光人壽公司之債權餘額是否為分
    配表所載757,403元，即非無疑，原告應提出89年8月10 日
    以後之浮動利率，以證明原告請求之金額是否正當。
  (四)再按強制執行法並無規定債權人或債務人未依法進行分配表
    異議者，即生失權之效力，且分配表之製作與分配乃執行程
    序之一環，屬執行處分，並非判決，不生既判力之效果。是
    依原分配表分配，並非承認受分配者有實體法上之權利，或
    放棄實體法上之權利。本件被告雖未對前揭執行案件之分配
    表異議，惟不因未對分配表異議而失權，原告不因此取得實
    體法上之權利。
  (五)並聲明：原告之訴駁回。
四、本院得心證之理由：
    原告主張被告未按期清償積欠原債權人新光人壽公司之借款
    ，經原債權人新光人壽公司聲請本院強制執行分配受償結果
    ，尚有本金757,403元及自92年5月27日起至清償日止，按年
    利率百分之9.25計算之利息，並自92年5月27日起至清償日
    止，按上開利率百分之20計算之違約金未受償，原債權人新
    光人壽公司已將本件借款債權讓與原告，並經原告在報紙刊
    登公告，已對被告發生效力等情，惟為被告所否認，並以上
    開情詞為辯，是本件兩造爭執之事項在於：
    (一)被告積欠原債權人新光人壽公司之本金、利息、違約金若
      干？
    (二)本件有無時效消滅之適用？
    茲於下列說明本院得判斷之意見。
五、被告積欠原債權人新光人壽公司之本金、利息、違約金若干
    ？
  (一)被告於84年6月19日邀同訴外人李惠禎為連帶保證人，向原
    債權人新光人壽公司借款350萬元，並簽訂借據，約定借款
    期間自84年7月3日起至104年7月3日止，借款利息自貸放日
    起按年息9.25%按月計息，且同意原債權人新光人壽公司得
    採浮動利率機動調整利率，同時自調整日起改按新利率計付
    利息，並依年金法計算月付金，以每月為1期，共分240期按
    期平均攤還本息，未按期償還本金或繳納利息時，除按原訂
    利率付息外，對逾期在6個月以內者，另按未還本金依原訂
    利率之1成加付違約金，逾期6個月部分，另按未還本金依原
    訂利率之2成加付違約金；惟被告自89年8月10日起未按期清
    償，嗣經原債權人新光人壽公司聲請本院以90執字第6102號
    強制執行事件，查封拍賣被告之財產，原債權人新光人壽公
    司已受償分配拍賣所得價金2,964,608元，惟被告尚積欠借
    款757,403元，及自92年5月27日起至清償日止，按年利率百
    分之9.25計算之利息，並自92年5月27日起至清償日止，按
    上開利率百分之20計算之違約金未清償等情，業據原告提出
    且為被告所不爭執之借據、約定書、分配表、被告出具之同
    意書、被告台新銀行台南分行存摺封面各1份為證（見本院
    97年度司促字第21244號卷及本院卷第22-23頁），堪信為真
    實。
  (二)被告雖抗辯其簽訂之借據雖記載借款數額為3,500,000元，
    惟原債權人新光人壽公司實際僅交付借款3,174,455元一節
    ，經查，被告向原債權人新光人壽公司貸得3,500,000元後
    ，原債權人新光人壽公司徵得被告同意，將貸得款項其中
    3,174,455元匯至被告在土地銀行永康分行開立之000000000
    0 00號帳戶，其餘貸得款項325,545元匯至被告在台新銀行
    台南分行開立之000000000000號帳戶等情，此有上開被告出
    具之同意書及被告台新銀行台南分行存摺封面各1紙為證（
    見本院卷第22-23頁），核與被告提出台灣土地銀行應解匯
    款簿1份之記載相符（見本院卷第28頁），堪信原債權人新
    光人壽公司確已交付借款3,500,000元予被告無誤，被告上
    開抗辯，尚難採信。
  (三)又被告抗辯其與原債權人新光人壽公司約定依借據第3條第1
    款方式計息，應採浮動利率計息，惟原債權人自借款之日起
    均以年息9.25%固定計息，利率從未調整，顯已違反兩造約
    定，本件借款應依原債權人新光人壽公司公告之浮動利率，
    或台灣銀行及合作金庫牌告利率機動調降利息一節，經查，
    被告與原債權人新光人壽公司約定本件借款利息計算方式，
    係採用借據第3條第1款「按年息9.25%計息，並同意貴公司
    得採浮動利率機動調整，同時自調整日起改按新利率計付利
    息」方式計息，此觀諸借據自明，本院綜合借據全文，依文
    義解釋可知，本件借款時之利息雖係按年利率9.25%計算，
    惟原債權人新光人壽公司得機動調整利率，並自調整時起按
    新利率計息，雖借據未明確約定機動調整利率之標準為何，
    然查原債權人新光人壽公司並非銀行業者，自無所謂行庫公
    告浮動利率可言，被告抗辯應以原債權人新光人壽公司公告
    之浮動利率，或應以台灣銀行及合作金庫牌告利率為調降標
    準，尚屬乏據，應不可採。本院綜合上情，認借據第3條第1
    款約定「得採浮動利率機動調整」，應係授權貸與人即原債
    權人新光人壽公司根據債務人之債務金額、債信及清償情形
    等情酌予調整，對於償債正常、信用優良之借款人，得由原
    債權人新光人壽公司綜合評估後，借款人得享有機動調降利
    息之優惠，使借款利息低於年利率9.25 %，惟原債權人新光
    人壽公司具決定調降利率與否及調整幅度之最後決定權。本
    件被告自89年8月10日起即有未按期繳納本息之情形，此為
    兩造所不爭執之事實（見本院卷第42頁），依約定書第9條
    約定「立約人如有下列情形之一者，無須經由貴公司通知催
    告即喪失分期攤還之權利及一切期限利益，亦即本金清償期
    限視為屆至，貴公司得隨時要求立約人清償一切債務…有
    一期未能依約付息或償付本息者」，則本件分期清償借款債
    務，已於89年8月10日視為全部到期，被告積欠原債權人新
    光人壽公司之借款數於此時已經確定，此後並無謂機動調整
    利率之問題，所原債權人新光人壽公司於聲請拍賣抵押物事
    件陳報之債權，以89年8月10日時年利率9.25 %計息，依上
    開說明，合於兩造簽訂之借據約定合意，堪可認定。是以本
    院90年度執字第6102號強制執行事件分配表記載原債權人新
    光人壽公司分配受償之本金、利息及違約金，尚無不當，被
    告上開抗辯，即非有據。
六、本件有無時效消滅之適用？
  (一)按讓與債權時該債權之擔保及其他從屬之權利，隨同移轉於
    受讓人。未支付之利息，推定其隨同原本移轉於受讓人，民
    法第259條定有明文。又利息、紅利、租金、贍養費、退職
    金及其他1年或不及1年之定期給付債權，其各期給付請求權
    ，因5年間不行使而消滅，民法第126條亦定有明文。又違約
    金係因債務人給付遲延時，債權人始得請求，既非定期給付
    之債，與民法第126條所規定之性質不同，期時效期間應為
    15年（最高法院95年台上字第633號判決意旨參照）。
  (二)本件被告積欠原債權人新光人壽公司借款757,403元，及自
    92 年5月27日起至清償日止，按年利率百分之9.25計算之利
    息，並自92年5月27日起至清償日止，按上開利率百分之20
    計算之違約金未清償等情，已如上述，被告對於原債權人新
    光人壽公司已將系爭借款債權轉讓原告之事實，並不爭執，
    從而，原告本於借貸關係請求被告給付借款757,403元，及
    自92年5月27日起（自原告於97年5月26日聲請核發支付命令
    回溯5年之日起）至清償日止，按年利率百分之9.25計算之
    利息，並自92年5月27日起至清償日止，按上開利率百分之
    20 計算之違約金，即有理由，應予准許。
七、綜上各情，原告依據消費借貸及債權讓與之法律關係，訴請
    被告給付原告757,403元，及自92年5月27日起至清償日止，
    按年利率百分之9.25計算之利息，並自92年5月27日起至清
    償日止，按上開利率百分之20計算之違約金，為有理由，應
    予准許。
八、又法院為終局判決時，應依職權為訴訟費用之裁判，民事訴
    訟法第87條第1項定有明文，參酌同法第91條第1項規定法院
    未於訴訟費用之裁判確定其費用額者，第一審受訴法院於該
    裁判有執行力後，應依聲請以裁定確定之之立法意旨，本院
    自得於本件判決時，一併確定兩造應負擔之訴訟費用額。本
    件訴訟費用額確定為8,260元（即第一審裁判費），爰依職
    權命敗訴之被告負擔。
九、兩造其餘主張及所提證據與本院上開論斷無涉或無違，不予
    贅述。
十、結論：原告之訴為有理由，依民事訴訟法第78條、第87條第
    1 項，判決如主文。
中    華    民    國    97    年    10    月    22    日
                  民事第二庭    法  官   張桂美
以上正本證明與原本無異。
如不服本判決，應於送達後廿日內，向本院提出上訴狀並表明上
訴理由，如於本判決宣示後送達前提起上訴者，應於判決送達後
廿日內補提上訴理由書（須附繕本）。
中    華    民    國    97    年    10    月    22    日
                                書記官   謝安青


司法院資訊處製作；財團法人民間司法改革基金會備份。
